【裁判字號】    97,簡上,93
【裁判日期】    981014
【裁判案由】    返還土地等
【裁判全文】
臺灣屏東地方法院民事判決  97年度簡上字第93號
上  訴  人  丁○○
訴訟代理人  林肇明律師
視同上訴人  丑○○
            乙○○
            子○○
            己○○
兼 上一 人
訴訟代理人  癸○○
視同上訴人  庚○○
            丙○○
            辛○○○
            戊○○
            壬○○
被 上訴 人  甲○○
訴訟代理人  謝信義律師
複 代理 人  孔福平律師
上列當事人間請求返還土地等事件，上訴人對於民國97年8 月22
日本院屏東簡易庭97年度屏簡字第51號第一審判決提起上訴，本
院於98年9月30日言詞辯論終結，判決如下：
    主      文
原判決關於命上訴人拆除坐落屏東縣長治鄉○○段三九地號土地
上如附圖一所示牆壁部分之地上物，並返還該牆壁所坐落之土地
予被上訴人部分，暨該部分假執行之宣告與訴訟費用之裁判均廢
棄。
上開廢棄部分，被上訴人在第一審之訴駁回。
其餘上訴駁回。
第一、二審訴訟費用由被上訴人負擔十分之一，餘由上訴人負擔
。
    事實及理由
壹、程序事項：
一、按民事訴訟法第56條第1項第1款，所謂共同訴訟人中一人之
    行為，有利益於共同訴訟人或不利益於共同訴訟人，係指於
    行為當時就形式上觀之，有利或不利於共同訴訟人而言，非
    指經法院審理結果有利者其效力及於共同訴訟人，不利者其
    效力不及於共同訴訟人而言。故共同訴訟人中之一人，對於
    下級法院之判決聲明不服提起上訴，在上訴審法院未就其內
    容為審判之前，難謂其提起上訴之行為對於他共同訴訟人不
    利，其效力應及於共同訴訟人全體；即應視其上訴為共同訴
    訟人全體所為。次按繼承人有數人時，在分割遺產前，各繼
    承人對於遺產全部為公同共有，民法第1151條定有明文。查
    上訴人係自渠等之被繼承人曾馮財妹繼承系爭地上物之所有
    權，因此公同共有系爭地上物，故渠等就系爭地上物應否拆
    除之訴訟，對於各人自須合一確定，揆諸前開說明，上訴人
    丁○○提起上訴之效力自應及於其餘上訴人，爰將其餘上訴
    人併列為視同上訴人予以裁判。
二、視同上訴人經合法通知均未於言詞辯論期日到場，核無民事
    訴訟法第386 條所列各款情形，爰依被上訴人之聲請而為一
    造辯論判決。
貳、實體事項：
一、被上訴人起訴主張：坐落屏東縣長治鄉○○段39地號土地（
    下稱系爭土地）為其所有，現經上訴人共同無權占有如附圖
    一所示（2 ）部分面積0.0352公頃之土地，其上並有被繼承
    人曾馮財妹所興建如附圖二所示編號39-A之磚造平房（上有
    水塔1 個）、編號39-B之鐵架涼棚、磚造圍牆及所種植之椰
    子樹、檳榔樹等地上物，而上訴人均為曾馮財妹之繼承人，
    爰依民法第767 條所有權之法律關係提起本件訴訟等語，並
    於原審聲明：上訴人應將系爭土地內如附圖一所示（2 ）部
    分面積0.0352公頃土地之水塔、牆壁等地上物拆除後，並將
    上開土地返還被上訴人。
二、上訴人癸○○、乙○○、己○○、丙○○、丁○○、戊○○
    於原審則以：渠等並不曉得地上物是否有占用到系爭土地等
    語置辯，並聲明：被上訴人之訴駁回。至其餘上訴人於原審
    則未提出任何聲明及陳述。
三、原審判決被上訴人勝訴，上訴人丁○○聲明不服，提起上訴
    ，並於本院主張：
（一）上訴人所有相鄰同段40地號土地上之房屋（門牌號碼：長
      治鄉○○路747 號），早於民國64年左右即建築完成，該
      房屋東面雖有4分之1逾越疆界，蓋在被上訴人所有之系爭
      土地上，然被上訴人於79年6月4日購買該筆土地時即已知
      悉卻未提出異議，並在土地上建有豬舍，至今該豬舍殘留
      一面牆壁，即原判決主文及附圖一所示應拆除之牆壁。又
      系爭土地於89年11月13日分割出39之1 地號土地，被上訴
      人為土地所有人，更無法諉為不知其土地界址及上訴人房
      屋越界之事實。因之，上訴人所有房屋越界至今已30餘年
      ，依民法第796條規定，被上訴人應不得請求除去房屋。
（二）該房屋起造人為上訴人之被繼承人曾馮財妹，至今仍為納
      稅義務人，該房屋共有人與土地共有人相同，現為上訴人
      丁○○使用。系爭土地之前手寅○○於被繼承人曾馮財妹
      建築房屋時，應已知悉越界建築之事，依最高法院85年臺
      抗字第119 號裁判，該權利義務對於嗣後受讓該不動產而
      取得所有權之第三人仍繼續存在。故被上訴人仍應承受上
      開相鄰關係。
（三）系爭土地之面積甚大（3,334 平方公尺），面臨大馬路較
      有價值之部分土地，均在東側及南側，而雙方相鄰部分，
      尤其上訴人房屋越界部分，面積甚小，縱將來被上訴人建
      屋使用，亦不影響其土地利用，尤以現況大部分相鄰土地
      均為空地並未利用，反而如拆除上訴人占用被上訴人土地
      部分之房屋，將使房屋失去東面之結構，並影響房屋整體
      利用價值，就此雙方利益衡量，依民法第796條之1規定，
      斟酌公共利益及當事人利益，免為全部或一部之移去等語
      ，並聲明：(一)原判決廢棄。(二)被上訴人於原審之訴駁回。
四、視同上訴人乙○○、己○○、癸○○則均主張：如有占用系
    爭土地是應歸還沒錯，但渠等並未占用那麼多的面積，且牆
    壁好像是寅○○蓋的，當時他是蓋來養豬的等語，並均聲明
    ：(一)原判決廢棄。(二)被上訴人於原審之訴駁回。至其餘視同
    上訴人經通知均未於準備期日及言詞辯論期日到場，亦未提
    出任何書狀作何聲明及陳述。
五、被上訴人則以：其79年6月4日購買系爭土地時並未鑑界，故
    不知上訴人之房屋有部分占用系爭土地，直至97年7 月間申
    請屏東地政事務所鑑界時，始發現被占用之情事。而上訴人
    主張占用系爭土地之房屋係在64年間，當時被上訴人並非系
    爭土地之所有權人，且亦不知有越界占用情事，根本無從異
    議，上訴人以民法第796 條之規定為上訴理由，顯非允當。
    況上訴人稱被上訴人之前手寅○○知悉曾馮財妹於64年間建
    築房屋時越界之情事，被上訴人否認之，且上訴人亦未舉證
    證明上開事實，故其主張應非可採。至89年11月13日由系爭
    土地分割39-1地號土地，係通行道路用地，由主管機關直接
    辦理，作為土地補償費發放之依據，亦未作任何鑑界之測量
    。又上訴人之土地不論其占用土地面積多少，被上訴人之土
    地面積減少，乃不爭之事實，豈可無權占用他人之土地而主
    張不予返還，況上訴人占用之土地與公共利益無關，全為其
    私人權益等語置辯。並聲明：上訴駁回。
六、查系爭土地為被上訴人所有，前前手為訴外人寅○○，如附
    圖一所示（2 ）部分面積0.0352公頃之土地上，有被繼承人
    曾馮財妹於64年間所興建如附圖二所示編號39-A之磚造平房
    （上有水塔1 個）、編號39-B之鐵架涼棚、磚造圍牆及所種
    植之椰子樹、檳榔樹等地上物，上訴人均為曾馮財妹之繼承
    人，至磚造圍牆則為寅○○所建造，並非曾馮財妹所興建等
    事實，有土地登記第二類謄本、戶籍謄本、繼承系統表、除
    戶戶籍謄本、土地登記簿謄本及現場相片等文件附卷可稽（
    見原審卷第5 頁、第23至33頁、本卷第29至33頁、第35至41
    頁、第64至67頁），且為兩造所不爭執，復經原審及本院先
    後至現場勘驗屬實，並囑託屏東縣屏東地政事務所測量，製
    有勘驗筆錄2份及複丈成果圖4份足憑（見原審卷第72、75、
    106 頁、本卷第85、89、94頁），堪信為真實。至上訴人主
    張被上訴人於79年6月4日購買系爭土地時，已知悉系爭地上
    物越界卻未即提出異議，且系爭土地之前前手寅○○於被繼
    承人曾馮財妹建築房屋時，已知悉越界建築之事，是依最高
    法院85年臺抗字第119號判決及民法第796條、第796條之1規
    定，被上訴人不得請求上訴人拆除系爭地上物等情，則為被
    上訴人所否認，並以前詞置辯。是本件訴訟兩造間主要之爭
    執點厥為：上訴人有無占用系爭土地之正當權源？被上訴人
    得否請求上訴人拆除系爭地上物並返還所占用之土地？茲將
    本院得心證之理由分述如下：
（一）按當事人主張有利於己之事實者，就其事實有舉證之責任
      ，民事訴訟法第277 條前段定有明文。次按土地所有人建
      築房屋逾越疆界者，鄰地所有人如知其越界而不即提出異
      議，不得請求移去或變更其建築物，固為民法第796 條前
      段所明定。惟主張鄰地所有人知其越界而不即提出異議者
      ，應就此項事實負舉證之責任（最高法院45年臺上字第93
      1 號判例要旨參照）。是上訴人自應就訴外人寅○○知悉
      被繼承人曾馮財妹越界建築而不立即異議之事實負舉證之
      責。上訴人丁○○固曾聲請本院傳喚訴外人寅○○，欲證
      明上開事實，經本院傳喚後，證人寅○○之配偶來電本院
      稱：證人有老人癡呆症，且大、小便無法自理，不方便到
      庭等語，有當事人來電記錄單1 份可參（見本卷第97頁）
      ，而上訴人丁○○嗣於本院準備程序時當庭捨棄傳喚該名
      證人（見本卷第132 頁），是此部分即無法為有利於上訴
      人主張之認定；且迄至本件訴訟言詞辯論終結前，上訴人
      均未就前揭待證事實舉證以實其說，故其此部分之主張即
      難採信。
（二）至上訴人主張被上訴人於79年6月4日購買系爭土地時，及
      系爭土地於89年11月13日分割出39之1 地號土地時，均已
      知悉上訴人房屋越界之事實，故依民法第796 條規定，被
      上訴人不得請求除去房屋云云。惟按修正前民法第796 條
      之規定，係以鄰地所有人於土地所有人建築房屋時，知悉
      越界為要件，而系爭房屋為被繼承人曾馮財妹64年間所興
      建，縱被上訴人於79年6月4日購買系爭土地時及系爭土地
      89年11月13日分割時，已知悉系爭房屋越界之事，仍不符
      合上開民法第796 條所規定「建築房屋」時之要件，故上
      訴人此部分之主張亦非可取。
（三）上訴人雖另主張系爭土地之面積甚大，面臨大馬路較有價
      值之部分土地，均在東側及南側，而雙方相鄰部分，尤其
      上訴人房屋越界部分，面積甚小，縱將來被上訴人建屋使
      用，亦不影響其土地利用，尤現況大部分相鄰土地均為空
      地，如拆除系爭占用之房屋，將使房屋失去東面之結構，
      並影響房屋整體利用價值，故依民法第796條之1規定，斟
      酌公共利益及當事人利益，免為全部或一部之移去等語。
      按新增訂生效之民法第796條之1第1 項前段固規定：「土
      地所有人建築房屋逾越地界，鄰地所有人請求移去或變更
      時，法院得斟酌公共利益及當事人利益，免為全部或一部
      之移去或變更。」然查，系爭地上物，包含系爭房屋即上
      開磚造平房、鐵架涼棚、椰子樹及檳榔樹等，均係供上訴
      人丁○○私人使用，顯與公共利益無涉，況該地上物均係
      64年間所建築及種植，歷時已久，價值應非高，此觀系爭
      房屋93年度之課稅現值僅新臺幣101,200 元一節可明（見
      本卷第34頁下方之房屋稅收據），苟予拆除對上訴人利益
      之影響應不大；反之，因系爭土地東邊之地形為不規則狀
      ，西邊之地形則較為方正，而上訴人占用系爭土地之位置
      均位在西邊方正處，面積則達300 餘平方公尺之譜，是若
      上訴人能拆除系爭地上物並返還所占用之土地，被上訴人
      將更能完整利用其土地，以發揮土地整體之效用，俾利社
      會經濟之發展，同時均可增進被上訴人個人之利益與公共
      利益。基上，本院斟酌公共利益及當事人利益之結果，認
      本件上訴人不得依民法第796條之1第1 項前段之規定，主
      張免為全部或一部之移去。
（四）末按所有人對於無權占有或侵奪其所有物者，得請求返還
      之。對於妨害其所有權者，得請求除去之。民法第767 條
      前段、中段定有明文。依前所述，上訴人並無法證明其占
      用系爭土地具有正當合法之權源，自屬無權占有。而上訴
      人無權占用系爭土地而需除去之地上物，則包含如附圖二
      所示編號39-A之磚造平房（上有編號17之水塔1 個）、編
      號39-B之鐵架涼棚、編號1至5之椰子樹及編號6 至16之檳
      榔樹等，至紅色虛線部分之磚造圍牆即原判決主文第1 項
      所示之「牆壁」，因非上訴人所有，業如前述，故並非上
      訴人需加以除去之地上物，附此說明。
七、從而，被上訴人依民法第767 條之規定，請求上訴人將如附
    圖二所示編號39-A之磚造平房（上有編號17之水塔1 個）、
    編號39-B之鐵架涼棚、編號1至5之椰子樹及編號6 至16之檳
    榔樹等地上物拆除，並將土地返還予被上訴人，為有理由，
    應予准許；逾此部分之請求，即請求上訴人拆除如附圖一所
    示之牆壁部分（即附圖二所示紅色虛線部分之磚造圍牆），
    並返還該牆壁所坐落之土地部分，則屬無據，應予駁回。原
    審就上開應駁回部分，為被上訴人勝訴之判決，容有未洽，
    上訴意旨求予廢棄改判，為有理由，爰由本院予以廢棄改判
    如主文第1、2項所示。至上開應准許部分，原審判決核無違
    誤，上訴意旨就此部分指摘原判決不當，求予廢棄改判，為
    無理由，應予駁回。
八、本件事證已臻明確，兩造其餘攻擊、防禦方法及舉證，經審
    酌後認對於判決結果均無影響，爰不一一論駁，末此指明。
九、據上論結，本件上訴為一部有理由，一部無理由，依民事訴
    訟法第436條之1第3項、第463條、第385條第1項前段、第45
    0條、第449條第1項、第79條、第85條第1項前段，判決如主
    文。
中    華    民    國    98    年    10    月    14    日
                    民事第一庭  審判長法  官  孫國禎
                                      法  官  春生
                                      法  官  張以岳
以上正本係照原本作成。
本判決不得上訴。
中    華    民    國    98    年    10    月    14    日
                                      書記官  張婉郁


司法院資訊處製作；財團法人民間司法改革基金會備份。
